ACORDAO-COMPLETO-2485967

ACÓRDÃO 9461/2021 ATA 24/2021 - PRIMEIRA CÂMARA

VISTOS, relatados e discutidos estes autos de Representação formulada pelo Senador Alessandro Vieira e os Deputados Federais Tábata Cláudia Amaral de Pontes e Felipe Rigoni Lopes, a respeito de supostas irregularidades nos Editais 1 a 11/2021, publicados pela Secretaria de Alfabetização do Ministério da Educação (Sealf/MEC) ;
ACORDAM os Ministros do Tribunal de Contas da União, reunidos em sessão da Primeira Câmara, diante das razões expostas pelo relator, em: 
9.1. conhecer da representação, satisfeitos os requisitos de admissibilidade previstos nos arts. 235 e 237, inciso I, do Regimento Interno deste Tribunal, e no art. 103, § 1º, da Resolução-TCU 259/2014, para, no mérito, considerá-la parcialmente procedente;
9.2. determinar ao Ministério da Educação que, no prazo de cinco dias, comprove ao Tribunal, com base nos princípios da transparência e da vinculação ao instrumento convocatório, a devida publicidade da regra atinente à pontuação mínima a ser obtida pelos candidatos no âmbito dos processos seletivos objeto dos Editais 1/2021, 2/2021, 3/2021, 4/2021, 5/2021, 5/2021, 6/2021, 7/2021, 8/2021, 9/2021, 10/2021 e 11/2021, referentes ao Projeto 914BRZ1094.5, da Sealf/MEC, conforme informado a este Tribunal mediante Nota Técnica 10/2021/DPA/SEALF/SEALF; 
9.3. dar ciência da deliberação aos representantes, à Secretaria de Alfabetização do Ministério da Educação (Sealf/MEC) e ao Instituto Nacional de Pesquisas e Estudos Educacionais (Inep) .

Representação a respeito de supostas irregularidades nos Editais 1 a 11/2021, publicados pela Secretaria de Alfabetização do Ministério da Educação (Sealf/MEC);

Primeira Câmara

Ministério da Educação.

3. Interessados/Responsáveis: não há.

13.1. Ministros presentes: Benjamin Zymler (na Presidência), Walton Alencar Rodrigues (Relator) e Jorge Oliveira.
13.2. Ministro-Substituto convocado: Augusto Sherman Cavalcanti.
13.3. Ministro-Substituto presente: Weder de Oliveira.

ACORDAO-COMPLETO-2496212

Acórdão de Relação 11070/2021 - Primeira Câmara

Acórdão de Relação

WALTON ALENCAR RODRIGUES

Adoto, como relatório, instrução elaborada no âmbito da Secretaria de Controle Externo da Educação (peças 44-45) :
INTRODUÇÃO
Trata-se de representação apresentada, em conjunto, pelo Senador Alessandro Vieira e os Deputados Federais Tábata Cláudia Amaral de Pontes e Felipe Rigoni Lopes, por intermédio de procurador (peças 2-4) , com pedido de medida cautelar, a respeito de ilegalidades, lacunas e pontos de atenção, em onze editais publicados pela Secretaria de Alfabetização do Ministério da Educação (Sealf/MEC) , em parceria com a Organização das Nações Unidas (Unesco) , para a contratação de consultores externos (peça 1) .
HISTÓRICO
Os representantes encaminharam, via procurador, documento em que afirmam a ocorrência de irregularidades, lacunas e pontos de atenção, nos Editais 1/2021, 2/2021, 3/2021, 4/2021, 5/2021, 5/2021, 6/2021, 7/2021, 8/2021, 9/2021, 10/2021 e 11/2021, referentes ao Projeto 914BRZ1094.5, da Sealf/MEC em parceria com a Unesco, para a contratação de consultores externos (peça 1) .
Segundo os representantes, os referidos editais têm por objetivo a contratação de vinte consultores, no total, na modalidade produto, a fim de fortalecer as ações da Sealf, por meio de proposição de ferramentas e metodologias voltadas para as políticas educacionais para a literacia e a numeracia, conforme os princípios e diretrizes da Política Nacional de Alfabetização (PNA) e visando contribuir para a consecução das Metas 5 e 9 do Plano Nacional de Educação de que trata o Anexo à Lei 13.005/2014.
Ao longo dos argumentos dos representantes, são apresentadas as irregularidades, lacunas e pontos de atenção, supostamente ocorridos nos referidos editais, podendo ser resumidos nos seguintes pontos:
os produtos constantes dos onze editais deveriam ser realizados pelo corpo técnico do Instituto Nacional de Pesquisas e Estudos Educacionais (Inep) , o que tornaria a contratação de consultores externos indesejável, além de acarretar aos cofres públicos um gasto total de R$ 515 mil reais;
não existiria eixo de coordenação que interligasse os Editais de 1/2021 a 9/2021, o que traria o risco de não serem atingidos resultados positivos a partir das contratações realizadas;
os onze editais não mencionariam a Base Nacional Comum Curricular (BNCC) e a revisão de avaliações somente para Língua Portuguesa e Matemática negligenciaria as competências gerais e outras áreas de aprendizado previstas na BNCC, o que representaria uma hierarquização das áreas do conhecimento;
as secretarias municipais de educação não teriam sido ouvidas no processo de formulação dos editais e muitas localidades utilizam metodologia diversa da tratada nos programas do MEC. Assim, ao optar por adotar uma única metodologia para a construção dos produtos, os onze editais ofenderiam o art. 206, inciso III, da Constituição Federal e o art. 3º, inciso III, da Lei de Diretrizes e Bases da Educação (LDB) , que estabelecem que o ensino deve seguir princípios como o pluralismo de ideias e de concepções pedagógicas;
no que se refere aos Editais 10/2021 e 11/2021, haveria ilegalidade devido ao fato de que os editais e os termos de referência apontam que os consultores externos deverão elaborar questões de aprimoramento do Sistema de Avaliação da Educação Básica (2º ano) , mas não mencionam a participação do corpo técnico do Inep e de representantes das secretarias estaduais e municipais de educação em nenhuma das etapas das entregas dos produtos;
a amplitude na formação acadêmica e profissional exigida nos editais (apenas formação superior e mestrado ou doutorado em qualquer área do conhecimento, preferencialmente com dissertação ou publicações acadêmicas relacionadas à temática) poderia acarretar contratações de consultores não preparados tecnicamente para a entrega dos produtos.
Os representantes evocaram os princípios da moralidade administrativa e da economicidade para requerer, em sede cautelar, a suspensão dos referidos editais, para, ao final, confirmar a cautelar concedida, julgando procedente a representação protocolada e cominando as sanções cabíveis aos responsáveis. 
Com base no expediente apresentado (peça 1) e nos Editais 1/2021 a 11/2021, com os respectivos termos de referência (peças 8 a 29) , esta unidade técnica, por meio de instrução juntada à peça 31, avaliou os argumentos apresentados pelos representantes e propôs o indeferimento do requerimento da medida cautelar formulado e a improcedência da representação protocolada. 
Contudo, o Ministro Relator Walton Alencar Rodrigues proferiu despacho que apresentou encaminhamento diverso daquele apresentado por esta unidade técnica (peça 34) . 
Inicialmente, em relação aos Editais 1/2021 a 9/2021, o Ministro Relator, com base nos argumentos apontados na instrução constante da peça 31, verificou que, a princípio, estariam afastados os aventados conflitos de competências e desperdício de recursos. 
Porém, no que se refere aos Editais 10/2021 e 11/2021, o Ministro Relator entendeu que o processo não tinha elementos suficientes para descaracterizar a suposta ilegalidade apontada pelos representantes. 
Dessa forma, concluiu que era necessário que a Sealf se manifestasse sobre a legalidade das contratações objeto dos Editais 10/2021 e 11/2021, bem como sobre as outras supostas irregularidades apontadas na representação. 
Além disso, entendeu oportuna a realização da oitiva do Inep para que se manifestasse sobre o teor da representação em tela. Assim, o despacho ministerial determinou (peça 34, p. 3) :
a) com fundamento no artigo 276 do Regimento Interno do TCU, oitiva prévia da Secretaria de Alfabetização do Ministério da Educação, para que se manifeste, no prazo de cinco dias, sobre o teor da representação, esclarecendo, em especial: 
a.1) eventuais conflitos e/ou sobreposição de competências entre o Inep e a Sealf/MEC, bem como falta de economicidade das contratações, tendo em vista os objetos dos editais 1 a 9/2021; 
a.2) se existe eixo de coordenação ou matriz de avaliação conjunta dos editais 1 a 9/2021, a fim de garantir a efetividade e obtenção de resultados positivos das contratações; 
a.3) de que modo foi considerada a Base Nacional Comum Curricular (BNCC) nas contratações, justificando a previsão de avaliações apenas de português e matemática; 
a.4) fundamentos para não participação das Secretarias Municipais de Educação nas discussões acerca das contratações, tendo em vista serem responsáveis pela aplicação da política de alfabetização e a possibilidade de utilizarem metodologia diversa da tratada no PNA e no Programa Tempo de Aprender; 
a.5) a legalidade dos editais 10 e 11/2021, que atribuem aos consultores a elaboração de propostas de aprimoramento do Sistema de Avaliação da Educação Básica (2º ano) sem prever participação do corpo técnico do Inep e das secretarias estaduais e municipais, se manifestando sobre os seguintes aspectos, em especial: 
a.5.1) os fundamentos para que a Sealf/MEC promova tais contratações e estudos, que visam aprimorar o SAEB, de competência do Inep, demonstrando ausência de conflitos e/ou sobreposição de atribuições; 
a.5.2) a economicidade das contratações, tendo em vista as competências e o corpo de servidores do Inep; 
a.5.3) a forma de participação do Inep e dos entes subnacionais nos estudos e na sua aplicação, que resultará, ao que tudo indica, em alterações no SAEB 2º ano; e 
a.6) os fundamentos para aceitação de formação de profissionais em qualquer área de conhecimento para os editais 10 e 11/2021, demonstrando ausência de prejuízo à obtenção dos resultados esperados. 
b) com fundamento do inciso V do artigo 250 do Regimento Interno do Tribunal, a oitiva do Inep para que, no prazo de cinco dias, se manifeste sobre as supostas falhas apontadas pelos representantes.
A oitiva prévia da Sealf/MEC foi realizada por meio do Ofício 17558/2021-TCU/Seproc, de 14/4/2021, acostado à peça 35.
A oitiva do Inep foi realizada por meio do Ofício 17559/2021-TCU/Seproc, de 14/4/2021, acostado à peça 36.
As instituições tomaram conhecimento das referidas comunicações, conforme Despacho de Conclusão das Comunicações Processuais (peça 43) .
A Sealf/MEC respondeu à oitiva prévia por meio do Ofício 71/2021/TCU/AECI/GM/GM-MEC, de 23/4/2021, que encaminhou a Nota Técnica 10/2021/DPA/SEALF/SEALF e seus respectivos anexos, com os esclarecimentos acerca do requerido (peça 42) .
O Inep respondeu à oitiva por meio do Ofício 0682141/2021/AUDIN-INEP (peça 39) , de 22/4/2021, que encaminhou o Ofício 0682031/2021/DAEB-INEP (peça 40) , de 20/4/2021, e o Despacho 0681195/2021/CGSNAEB/DAEB (peça 41) , de 20/4/2021.
Nesta oportunidade, passa-se a analisar as respostas apresentadas às notificações. 
EXAME DE ADMISSIBILIDADE 
Conforme análise realizada na instrução acostada à peça 31, a representação preenche os requisitos de admissibilidade constantes do art. 237, inciso III e parágrafo único, do Regimento Interno do TCU, pois: a) a matéria é de competência do Tribunal; b) o expediente refere-se a administrador ou responsável sujeito a jurisdição do TCU; e c) a peça está redigida em linguagem clara e objetiva.  
Além disso, a instrução constante da peça 31 verificou a existência do interesse público no trato da suposta irregularidade/ilegalidade, em atendimento ao disposto no art. 103, § 1º, in fine, da Resolução - TCU 259/2014.
Dessa forma, a representação protocolada deve ser conhecida. 
EXAME SUMÁRIO 
Na instrução acostada à peça 31, foi realizado o exame sumário que concluiu estarem presentes os requisitos do risco para a unidade jurisdicionada, da materialidade e relevância dos fatos noticiados, nos termos do art. 106 da Resolução-TCU 259/2014 e da Portaria-Segecex 12/2016, os quais são suficientes para prosseguimento do feito. 
EXAME TÉCNICO
Por meio do Ofício n. 0682141/2021/AUDIN-INEP (peça 39) , o Inep encaminhou o Ofício n. 0682031/2021/DAEB-INEP (peça 40) , e o Despacho n. 0681195/2021/CGSNAEB/DAEB (peça 41) .
O Despacho n. 0681195/2021/CGSNAEB/DAEB (peça 41) apresentou manifestação sucinta a respeito das supostas falhas apontadas pelos representantes.
Acerca de eventuais conflitos ou sobreposição de competências entre o Inep e a Sealf/MEC em ações referentes ao Saeb 2º ano do ensino fundamental, a Autarquia destacou as competências da Coordenação-Geral do Sistema Nacional de Avaliação da Educação Básica (CGSNAEB) e da Coordenação do Sistema Nacional de Avaliação da Educação Básica (CSNAEB) previstas, respectivamente, nos arts. 82 e 83 do anexo da Portaria 986, de 21/12/2017, que aprova o regimento interno do Inep.
O referido Despacho destacou que, em 2019, foram aplicados, pela primeira vez no Saeb, testes de alfabetização em língua portuguesa e letramento matemático, para uma amostra de estudantes matriculados no 2º ano do ensino fundamental. 
Segundo a Autarquia, as matrizes de referência da avaliação estão ancoradas na BNCC, como demonstram os documentos referenciais do Saeb elaborados pela equipe técnica do Inep, com a colaboração de professores especialistas externos. O Instituto ressaltou que eventuais ajustes no instrumento de avaliação dependem de análise de dados empíricos e de ampla discussão. 
Por fim, o Inep concluiu que, quanto aos demais pontos sobre os quais o Tribunal pediu manifestação, cabia à Sealf/MEC a responsabilidade pelos esclarecimentos devidos. 
A Sealf/MEC apresentou o Ofício n.  71/2021/TCU/AECI/GM/GM-MEC (peça 42, p. 1-2) , que encaminhou os seguintes anexos: a) Nota Técnica 10/2021/DPA/SEALF/SEALF (SEI n. 2612716) (peça 42, p. 3-19) ; b) Edital Inep 1, de 2/1/2020 (SEI n. 2613099) (peça 42, p. 20-25) ; c) Nota de Esclarecimento do Ministério da Educação (SEI n. 2617290) (peça 42, p. 26-27) ; d) Matriz de Referência de Língua Portuguesa e Matemática do Saeb - 2º ano (SEI n. 2617293) (peça 42, p. 28-42) ; e e) Documento de Matriz de Referência de Língua Portuguesa e Matemática do Saeb (SEI n. 2617293) (peça 42, p. 43-161) .
A Nota Técnica 10/2021/DPA/SEALF/SEALF (peça 42, p. 3-19) apresentou as manifestações da Sealf/MEC sobre todos os pontos levantados pelo Tribunal, por meio do ofício que solicitou esclarecimentos do Ministério sobre a matéria em questão. 
O item a.1 do despacho ministerial solicitou esclarecimentos quanto a "eventuais conflitos e/ou sobreposição de competências entre o Inep e a Sealf/MEC, bem como falta de economicidade das contratações, tendo em vista os objetos dos editais 1 a 9/2021" (peça 34, p. 3) . 
Sobre esse ponto, deve-se destacar a diferença entre "avaliações formativas" e "avaliações externas de larga escala". 
As avaliações formativas são aquelas aplicadas pelos professores em salas de aula, ao longo do ano letivo, para acompanhamento do desenvolvimento individual dos alunos. 
As avaliações externas de larga escala são aquelas aplicadas pelo Inep, cujo objetivo é realizar diagnóstico situacional da educação básica e identificar fatores que podem interferir no desempenho dos estudantes. 
Essa distinção foi apresentada pela Nota de Esclarecimento emitida pelo MEC, nos seguintes termos (peça 42, p. 26) :
O Saeb é definido como "um conjunto de avaliações externas em larga escala que permite ao Inep realizar um diagnóstico da educação básica brasileira e de fatores que podem interferir no desempenho do estudante" (https://www.gov.br/inep/pt-br/areas-de-atuacao/avaliacao-e-exames-educacionais/saeb) . Essas avaliações externas se diferenciam das avaliações formativas, que são aquelas aplicadas pelos professores em sala de aula e servem para o acompanhamento individualizado das aprendizagens dos estudantes.  (destaques inseridos) 
A instrução constante da peça 31 também já havia destacado essa diferenciação entre os dois tipos de avaliação (peça 31, p. 6 e 11-13) .
Conforme explicitado pelo MEC, as questões a serem obtidas como produtos dos Editais 1/2021 a 9/2021 deverão ser disponibilizadas para utilização de professores em avaliações formativas (peça 42, p. 5) .
A Nota de Esclarecimento publicada pelo MEC já havia trazido essa informação, afastando qualquer relação entre a produção e disponibilização das questões de avaliações formativas e o Saeb, conforme transcrito a seguir (peça 42, p. 26) :
Importante esclarecer ainda, que o MEC lançou recentemente 9 (nove) editais de contratação de consultores especialistas em anos iniciais do ensino fundamental, com o intuito de criar questões para avaliações formativas, que serão disponibilizadas aos professores da rede pública por meio de uma plataforma de recursos pedagógicos, e não se relacionam com o Saeb ou tampouco visam sua substituição. As questões que serão disponibilizadas são semelhantes àquelas que os próprios professores elaboram para as provas bimestrais, por exemplo, para as quais não há nenhuma atuação do Inep. (destaques inseridos) 
Dessa forma, restam afastados eventuais conflitos ou sobreposição de competências entre o Inep e a Sealf/MEC, no que se refere aos produtos esperados dos Editais 1/2021 a 9/2021. 
No tange ao custo dessas contratações, a representação alega que estas seriam antieconômicas, tendo em vista que os servidores do Inep estariam aptos a fornecer os produtos previstos nos editais 1/2021 a 9/2021, conforme transcrição abaixo (peça 1, p. 4) :
Além de ser o órgão mais adequado e capacitado para desenvolver os produtos presentes nos Editais, o INEP goza de autonomia institucional, dada a sua relativa independência do Ministério da Educação, e credibilidade junto à sociedade e aos demais institutos de pesquisa construídos a partir de décadas de sua existência. Logo, a contratação de consultores externos é indesejável, uma vez que já existe uma Instituição apta para essa produção, além de acarretar aos cofres públicos um gasto total de R$ 515 mil reais.
Conforme já destacado, os produtos esperados dos Editais 1/2021 a 9/2021 não se confundem com os trabalhos realizados pelo Inep, o que afasta eventual acusação de desnecessidade das contratações pretendidas em função do trabalho desenvolvido pela Autarquia. 
O MEC destacou, ainda, que, no âmbito do próprio trabalho realizado pelo Inep, também é comum a realização de seleção de especialistas externos para formulação de questões para avaliações, ressaltando que não são os próprios servidores da Autarquia que elaboram ou revisam itens para avaliações como o Saeb (peça 42, p. 5) . 
Como exemplo, mencionou o Edital Inep 1/2020, que teve como objetivo a seleção de profissionais externos para elaboração e revisão de itens referentes aos anos iniciais do ensino fundamental para o banco nacional de itens do Inep (peça 42, p. 20-25) .
Dessa forma, a alegação de suposto ato antieconômico em decorrência dos Editais 1/2021 a 9/2021, devido ao fato de que os produtos esperados poderiam ser fornecidos pelo corpo técnico do Inep, não deve prosperar, tendo em vista que os serviços pretendidos não se confundem com as atribuições da Autarquia. 
O item a.2 do despacho ministerial procurou saber se existia "eixo de coordenação ou matriz de avaliação conjunta dos editais 1 a 9/2021, a fim de garantir a efetividade e obtenção de resultados positivos das contratações" (peça 34, p. 3) . 
Acerca dessa questão, os representantes fazem seguinte a seguinte afirmação (peça 1, p. 4) :
Destaca-se ainda que os editais nº 1/2021, nº 2/2021, nº 3/2021, nº 4/2021, nº 5/2021, nº 6/2021, nº 7/2021, nº 8/2021 e nº 9/2021 não são apresentados de maneira conjunta, por meio de uma matriz de avaliação una. Logo, a entrega dos produtos corre o risco de não trazer resultados positivos para a revisão das avaliações e representar dispêndio de verba pública, uma vez que não existe um eixo de coordenação que interligue os 9 (nove) editais.
O MEC afirmou que os itens de avaliação formativa pretendidos pelos Editais 1/2021 a 9/2021 apresentam alinhamento com políticas públicas educacionais de avaliação.
Segundo o Ministério, os Editais 1/2021 a 7/2021 têm correspondência exata com as matrizes de avaliação do Saeb - 2º ano e, por conseguinte, com a Base Nacional Comum Curricular (BNCC) , sendo que esse alinhamento corresponde, portanto, ao eixo de coordenação entre esses editais. 
A Sealf/MEC apresentou quadro comparativo demonstrando a correspondência direta entre as questões a serem obtidas por meio desses editais e as matrizes de avaliação do Saeb (peça 42, p. 6-9) .
Quanto aos Editais 8/2021 e 9/2021, o Ministério destacou que os descritivos pedagógicos dos produtos têm correspondência com os processos gerais de compreensão de leitura previstos em avaliação internacional de larga escala realizada por organismo educacional multilateral, nos seguintes termos (peça 42, p. 9-10) :
4.2.4. Quanto aos editais 8 e 9/2021, cada um dos descritivos pedagógicos dos produtos se coaduna aos descritivos referentes aos quatro processos gerais de compreensão de leitura previstos no Progress in International Reading Literacy Study - PIRLS, avaliação internacional de larga escala promovida pela International Association for the Evaluation of Educational Achievement - IEA, organismo educacional multilateral. 
4.2.5. O Ministério da Educação, em 2019, fez a adesão do Brasil a essa importante avaliação, que, ao lado do Programme for International Student Assessment - PISA, é considerada uma das mais importantes do mundo. 
4.2.6. Muitos países têm uma longa tradição no PIRLS, que teve sua primeira aplicação em formato similar ao atual em 2001. O Brasil, como novo signatário do exame, deseja incluí-lo de forma efetiva no bojo de suas políticas públicas educacionais, o que implica que o MEC deve incentivar professores a conhecer e se familiarizar com seu formato. Por isso, é oportuno que o Ministério da Educação disponibilize, para aquelas redes educacionais subnacionais e professores que assim desejarem, questões em formato similar àquelas que são encontradas no PIRLS. 
O MEC ressaltou que os conteúdos abordados no PIRLS encontram ressonância em normativos pátrios, destacando que os quatro processos gerais de compreensão da leitura nos quais a avaliação internacional se organiza (localizar e retirar informação explícita; fazer inferências diretas; interpretar e relacionar ideias e informação; e analisar e avaliar conteúdo e elementos textuais) têm correspondência com a BNCC, conforme quadro exemplificativo apresentado na peça 42, p. 10.
Além disso, o Ministério apresentou quadro comparativo que mostra que as questões a serem obtidas por meio dos Editais 8/2021 e 9/2021 remetem, de forma direta, à matriz de avaliação do PIRLS (peça 42, p. 10-11) .
O Ministério apresentou elementos comparativos entre os produtos esperados a partir das contratações previstas nos editais 1/2021 a 9/2021 e as habilidades e referências constantes da matriz do Saeb, destacando sua convergência com a BNCC e demonstrando ser esse o eixo de coordenação dos editais publicados. 
Além disso, o MEC evidenciou a correspondência entre os descritivos pedagógicos constantes dos editais e os processos gerais de compreensão de leitura de avaliação tida como referência internacional. E, ainda, demonstrou, de forma exemplificativa, a relação entre esses processos relacionados ao exame internacional e as referências constantes da BNCC. 
Assim, foi demonstrada a existência de eixo de coordenação dos referidos editais, diferentemente do que foi alegado pelos representantes. 
O item a.3 do despacho ministerial procurou saber "de que modo foi considerada a Base Nacional Comum Curricular (BNCC) nas contratações, justificando a previsão de avaliações apenas de português e matemática" (peça 34, p. 3) .
Quanto à primeira parte da indagação, os argumentos apresentados pelo MEC e analisados no item anterior demonstraram que os itens de avaliação formativa previstos nos Editais 1/2021 a 9/2021 apresentam correspondência pedagógica com os conteúdos previstos no Saeb e no PIRLS e, consequentemente, encontram-se alinhados à BNCC.
No que tange à segunda parte do esclarecimento solicitado, os representantes alegam o seguinte (peça 1, p. 5) :
Ainda, a revisão de avaliações somente para Língua Portuguesa e Matemática negligencia as competências gerais e outras áreas de aprendizado previstas na BNCC como ciências, geografia e história, ou seja, a publicação dos editais representa um claro sinal de hierarquização das áreas do conhecimento.
O Ministério destacou que o formato atual do Saeb apresenta apenas avaliações de língua portuguesa e matemática, para todos os anos avaliados da educação básica. Ressaltou também que a Meta 5 do Plano Nacional de Educação - PNE (Lei 13.005/2014) - que estabelece a obrigatoriedade de alfabetizar todas as crianças, no máximo, até o final do terceiro ano do ensino fundamental, inclui no âmbito da alfabetização apenas medidas de língua portuguesa e de matemática. E afirmou que não seria certo concluir que esses dois instrumentos negligenciariam partes da BNCC (peça 42, p. 12) . 
A Sealf/MEC asseverou que as matérias consideradas dizem respeito às competências regimentais da Secretaria. 
De fato, o inciso II do art. 28 do Decreto 10.195/2019, que aprova a estrutura regimental do MEC, estabelece que é competência da Sealf implementar políticas públicas de alfabetização, de literacia e de numeracia, conforme transcrito a seguir:
Art. 28.  À Secretaria de Alfabetização compete:
 (...) 
II - planejar, orientar e coordenar, em articulação com os sistemas de ensino e representações sociais, o processo de formulação e a implementação de políticas públicas de alfabetização, de literacia e de numeracia.
 (destaques inseridos) 
Assiste razão ao Ministério quando faz analogia entre os produtos previstos nos editais publicados e outros importantes instrumentos das políticas públicas de educação, como o Saeb e o PNE, os quais consideram, para efeitos de alfabetização, a capacidade dos estudantes de demonstrar conhecimentos a respeito da língua portuguesa e da matemática. 
Dessa forma, o argumento dos representantes, no sentido de que os produtos previstos nos editais estariam negligenciando competências de outras áreas de aprendizado e hierarquizando áreas do conhecimento, não deve prosperar. 
O item a.4 do despacho ministerial pediu à Sealf/MEC que apresentasse os "fundamentos para não participação das Secretarias Municipais de Educação nas discussões acerca das contratações, tendo em vista serem responsáveis pela aplicação da política de alfabetização e a possibilidade de utilizarem metodologia diversa da tratada no PNA e no Programa Tempo de Aprender" (peça 34, p. 3) .
Sobre a eventual ausência de participação das secretarias municipais de educação nas discussões referentes às contratações pretendidas, os representantes afirmaram que esses entes, mesmo sendo os principais responsáveis pelas políticas de alfabetização nos municípios, não teriam sido chamadas para as discussões prévias aos lançamentos dos editais, sendo alijadas do processo de formulação dos certames. 
Os representantes também consideraram que a adoção de uma única metodologia para a construção dos produtos afrontaria dispositivos legais que pugnam pelo pluralismo de ideias e de concepções pedagógicas no desenrolar do ensino, conforme transcrito a seguir (peça 1, p. 5) :
Destaque-se ainda que os principais responsáveis pela política de alfabetização nos Municípios são as Secretarias Municipais de Educação, que não foram ouvidas no processo de construção dos editais e que em muitas localidades utilizam-se de metodologia diversa da que é tratada na PNA e no Programa Tempo de Aprender. Ao optar por adotar uma única metodologia para a construção dos produtos, os 11 editais ofendem o art. 206, III, da Constituição Federal e também o Art. 3º, III da Lei de Diretrizes e Bases da Educação- LDB que determinam que o ensino deve seguir princípios como o pluralismo de ideias e de concepções pedagógicas.
Conforme argumentos apresentados pela Sealf/MEC, a elaboração dos editais tem correspondência com a BNCC. E, ainda segundo o Ministério, na formulação dos normativos referenciais dos editais - mormente a BNCC - ocorre a efetiva participação das secretarias de educação. Dessa forma, os editais publicados correspondem a uma política alinhada às contribuições já realizadas pelas redes educacionais, em momento anterior. 
Então, segundo a Sealf/MEC, dizer que não houve prévia participação das secretarias de educação no processo sob análise seria reduzir a política educacional apenas a seu aspecto operacional, que é de competência do MEC (peça 42, p. 13) .
De fato, ocorrendo o alinhamento dos editais à BNCC, conforme defendido pelo Ministério, e considerando a participação das redes educacionais locais no processo de formulação da BNCC, em momento preliminar, pode-se concluir que a participação das secretarias de educação foi garantida, ainda que de forma indireta. 
É forçoso concluir que, na prática, não existe a possibilidade de participação direta de todas as secretarias municipais e estaduais de educação em todas as ações adotadas pelo Ministério da Educação, dada a complexidade das redes educacionais e, principalmente, da elevada quantidade de atores. O papel de operacionalização das políticas educacionais no âmbito federal é do MEC, respeitadas as diretrizes nacionais vigentes. 
Sobre esse ponto, a Sealf/MEC destacou que o acesso aos recursos pedagógicos de avaliação formativa decorrentes dos Editais 1/2021 a 9/2021 será disponibilizado para as redes educacionais e para os professores que desejarem, mediante livre adesão, pela secretaria de educação local, ao Programa Tempo de Aprender.
O Ministério ressaltou que a Política Nacional de Alfabetização (PNA) e seu respectivo programa de alfabetização (Programa Tempo de Aprender) , de adesão voluntária pelos entes subnacionais, foram elaborados a partir de evidências científicas acumuladas ao longo de décadas e guardam relação e coerência com a BNCC, inexistindo qualquer priorização por uma metodologia específica de alfabetização (peça 42, p. 13) .
Dessa forma, verifica-se que os produtos decorrentes dos Editais 1/2021 a 9/2021 - elaboração de questões de avaliações formativas - serão disponibilizados a redes educacionais e professores que se interessarem em receber esses itens, mediante livre adesão. Assim, não haverá qualquer imposição pelo MEC para sua utilização. 
Além disso, a oferta dessas questões para secretarias de educação e professores interessados não guarda relação com preferência por qualquer metodologia pedagógica. De acordo com as explanações apresentadas pelo Ministério, os produtos serão ofertados aos professores, como forma de auxílio na realização de avaliações formativas, para melhoria do acompanhamento dos alunos pelos docentes. Assim, não se verifica infração a dispositivos legais que determinam que o ensino deve seguir princípios como o pluralismo de ideias e de concepções pedagógicas. 
O item a.5 do despacho ministerial fez referência aos outros dois editais, tendo sido subdividido em três subitens relacionados à "legalidade dos editais 10 e 11/2021, que atribuem aos consultores a elaboração de propostas de aprimoramento do Sistema de Avaliação da Educação Básica (2º ano) sem prever participação do corpo técnico do Inep e das secretarias estaduais e municipais" (peça 34, p. 3) .
O subitem a.5.1 do despacho ministerial procurou saber "os fundamentos para que a Sealf/MEC promova tais contratações e estudos, que visam aprimorar o SAEB, de competência do Inep, demonstrando ausência de conflitos e/ou sobreposição de atribuições" (peça 34, p. 3) .
A Sealf/MEC afirmou que os produtos decorrentes dos Editais 10/2021 e 11/2021 correspondem a análise comparativa de matrizes, escalas de proficiência e itens provenientes de avaliações educacionais em larga escala de países ou entes subnacionais com experiências exitosas em alfabetização, literacia e numeracia. O Ministério destacou que a contratação destes estudos é coerente com uma série de competências e atividades desenvolvidas pelo MEC (peça 42, p. 14) .
A Sealf/MEC ressaltou que cabe ao MEC o exercício da supervisão ministerial sobre as suas entidades vinculadas, entre as quais se encontra o Inep, e que a produção de estudos e evidências científicas é crucial para o exercício efetivo do controle de finalidade, para que o Ministério possa contribuir com o desenvolvimento de políticas de avaliações educacionais efetivas (peça 42, p. 14) .
A Secretaria destacou que, conforme previsto no art. 2º da Portaria 280, de 19/2/2020, que institui o Programa Tempo de Aprender, cabe a ela buscar o aperfeiçoamento das avaliações do Saeb voltadas à alfabetização, sendo que a efetiva contribuição da Sealf depende de estudos e evidências científicas, a exemplo dos produtos previstos nos Editais 10/2021 e 11/2021. O normativo traz os seguintes dispositivos:
Art. 1º Instituir o Programa Tempo de Aprender, com a finalidade de melhorar a qualidade da alfabetização em todas as escolas públicas do Brasil.
Art. 2º O Programa será organizado nos seguintes eixos, com suas respectivas ações:
I - eixo Formação continuada de profissionais da alfabetização:
 (...) 
II - eixo Apoio pedagógico para a alfabetização:
 (...) 
III - eixo Aprimoramento das avaliações da alfabetização:
a) aplicação de diagnóstico formativo de fluência em leitura;
b) aperfeiçoamento das avaliações do Sistema de Avaliação da Educação Básica - Saeb voltadas à alfabetização; e
c) avaliação de impacto do Programa.
 (destaques inseridos) 
Além disso, o Ministério destacou que, conforme previsto no art. 28 do Decreto 10.195/2019, que aprova a estrutura regimental do MEC, é competência da Sealf o acompanhamento de sistemas de monitoramento e avaliação em articulação com órgãos e entidades públicas. E que estudos e evidências tais quais os pretendidos pelos editais sob análise são necessários para elaboração de propostas no âmbito de suas competências regimentais. O normativo estabelece que:
Art. 28.  À Secretaria de Alfabetização compete:
 (...) 
XI - produzir e analisar indicadores referentes à alfabetização e desenvolver e acompanhar sistemas de monitoramento e de avaliação, em articulação com órgãos e entidades públicas.
 (destaques inseridos) 
Assim, verifica-se que os especialistas contratados no âmbito desses editais devem apresentar estudos comparativos que visem aprimorar o Saeb. 
A aplicação dos exames relacionados ao Saeb é de responsabilidade do Inep. Mas não se pode restringir a essa Autarquia a competência pelo aprimoramento do referido sistema de avaliação. A responsabilidade maior pela melhoria do mencionado sistema avaliativo é do próprio Ministério da Educação. 
Na busca pelo aprimoramento do Saeb, é legítimo que o Ministério pesquise boas práticas aplicadas em outros países que tiveram experiências exitosas nessa área. Assim é previsto nos regulamentos que regem a matéria, conforme apontado pelo MEC. 
Assim, quanto a esse ponto, verifica-se que não há conflitos entre a aplicação de avaliações de larga escala, no âmbito do Saeb, pelo Inep, e a busca de melhorias nesse sistema avaliativo pelo MEC. 
O subitem a.5.2 do despacho ministerial questionou a economicidade das contratações previstas nos Editais 10/2021 e 11/2021, tendo em vista as competências e o corpo de servidores do Inep (peça 34, p. 3) .
Quanto a esse ponto, a representação afirma que (peça 1, p. 5) :
Em relação aos Editais nº 10/2021 e nº 11/2021, que foram republicados na página da UNESCO em 23 de março de 2021, é possível observar clara ilegalidade, uma vez que os editais e os termos de referências apontam que os consultores externos deverão elaborar questões de aprimoramento do Sistema de Avaliação da Educação Básica (2º ano) , mas não citam a participação do corpo técnico do Inep e de representantes das secretarias estaduais e municipais em nenhuma das etapas de entrega dos produtos. (destaques inseridos) 
Conforme já mencionado anteriormente, os Editais 1/2021 a 9/2021 objetivam a elaboração de questões de avaliação formativa a serem disponibilizadas a professores, enquanto os Editais 10/2021 e 11/2021 se referem à produção de estudos comparativos tendo por base avaliações de outros países referentes ao ciclo de alfabetização.
Assim, o MEC destacou que a argumentação trazida pelos representantes apresenta uma grave imprecisão, haja vista que nenhum dos onze editais publicados teve como finalidade a contratação de consultores externos para a elaboração de questões para o Saeb 2º ano (peça 42, p. 15) .
O Ministério reafirmou que os estudos decorrentes dos Editais 10/2021 e 11/2021 servirão para subsidiar propostas do MEC para aprimoramento das avaliações educacionais, não havendo qualquer conflito entre a competência institucional do Inep em relação à aplicação dos exames no âmbito do Saeb e a contratação pela Pasta de estudos sobre a qualidade do instrumento referente à avaliação externa da alfabetização. 
A Sealf ratificou, ainda, que a política pública relacionada à aplicação das provas do Saeb é de competência regimental do Inep e que os estudos informativos pretendidos pelo MEC não objetivam e sequer teriam o condão de alterar essa realidade (peça 42, p. 15) .   
Dessa forma, considerando que as competências do Inep e as responsabilidades de seu corpo técnico na aplicação dos exames do Saeb não se confundem com os estudos requeridos pelo MEC para aprimoramento do sistema avaliativo, não há que se falar que, quanto a esse aspecto, as contratações pretendidas são antieconômicas. 
O subitem a.5.3 do despacho ministerial solicitou manifestação da Sealf sobre "a forma de participação do Inep e dos entes subnacionais nos estudos e na sua aplicação, que resultará, ao que tudo indica, em alterações no SAEB 2º ano" (peça 34, p. 3) .
Sobre esse ponto, a representação afirma que os produtos dos Editais 10/2021 e 11/2021 poderiam impactar diretamente na matriz do 2º ano do Saeb, nos seguintes termos (peça 1, p. 5) :
Diante deste contexto, é necessário ressaltar que produtos entregues pelos consultores sem envolvimento do Inep podem impactar diretamente na matriz do 2º ano do SAEB, modificando o sistema de avaliação, os indicadores de rendimento escolar (ambos citados no Art. 11 e no inciso II do mesmo art. na Lei do PNE) e podem atrasar o próprio Saeb - a ser aplicado ainda em 2021. 
O MEC reiterou que os entes subnacionais participaram da formulação dos normativos referenciais norteadores da política sob análise, especialmente da BNCC. Destacou, ainda, as instâncias permanentes de articulação entre União, Estados, Municípios e Distrito Federal, que garantem que futuras mudanças nas políticas nacionais de avaliação sejam apreciadas em conjunto por representações dos entes subnacionais (peça 42, p. 16) .
O Ministério ressaltou que não existe possibilidade de que os estudos previstos nos referidos editais realizem modificações no Saeb à revelia dos gestores educacionais responsáveis pela política pública. Assim, a participação do Inpe estaria garantida na revisão das políticas públicas de sua competência. Dessa forma, a Pasta refutou os riscos apontados na representação. 
A Sealf/MEC afirmou que inexistem pesquisas comparativas no Brasil com a envergadura dessa solicitada pela Secretaria, com a finalidade de comparar o Saeb com outras avaliações externas, englobando matrizes de avaliação, escalas de proficiência e análise de itens de exames externos, concluindo que estudos comparativos robustos como os que foram propostos contribuem para o aperfeiçoamento das avaliações voltadas à alfabetização (peça 42, p. 16) .
Como já destacado, os produtos esperados dos Editais 10/2021 e 11/2021 são estudos comparativos entre as avaliações externas aplicadas pelo Inep e exames similares aplicados em países que tiveram experiências exitosas na área educacional referente à alfabetização. 
Conforme defendido pelo MEC, tais estudos são ferramentas que podem contribuir para o aperfeiçoamento das avaliações aplicadas no âmbito do Saeb. Essas pesquisas podem subsidiar conversas e discussões entre os atores responsáveis pela política pública, na busca pelo aprimoramento dos sistemas avaliativos. 
Mas, a simples elaboração desses estudos não tem o condão de promover quaisquer alterações no Saeb. Como dito, as pesquisas podem colaborar para as discussões internas ao longo de eventuais processos de aprimoramento da política. Porém, pela simples elaboração das pesquisas, não se vislumbra impacto direto no referido sistema avaliativo. Os estudos pretendidos são, na prática, fontes de informação que poderão subsidiar futuras discussões com os atores envolvidos na política pública, a fim de aprimorá-la.
Dessa forma, não são vislumbrados os riscos apontados na representação, quanto a esse ponto, com a simples elaboração dos estudos previstos nos Editais 10/2021 e 11/2021.
O subitem a.6 do despacho ministerial pediu que a Sealf apresentasse "os fundamentos para aceitação de formação de profissionais em qualquer área de conhecimento para os editais 10 e 11/2021, demonstrando ausência de prejuízo à obtenção dos resultados esperados" (peça 34, p. 3) .
Sobre esse ponto, a representação afirmou o que se segue (peça 1, p. 6) :
Preocupante também o nível de qualificação exigido nos dois editais, em que exige-se apenas formação Superior e Mestrado ou Doutorado em qualquer área do conhecimento, preferencialmente com dissertação ou publicações acadêmicas relacionadas à temática. A amplitude na formação acadêmica e profissional pode acarretar em contratações de consultores não preparados tecnicamente para a entrega dos produtos, abre espaço para discricionariedades ou até mesmo podem acarretar em uma contratação mediada por critérios ideológicos, custando aos cofres públicos cerca de R$ 180.000,00. (destaques inseridos) 
A Sealf/MEC destacou que a questão foi trazida na representação de forma incompleta, pois os editais apresentam critérios obrigatórios e critérios desejáveis para seleção dos consultores.
O Ministério ressaltou que a formação superior e mestrado ou doutorado em qualquer área do conhecimento é apenas um requisito mínimo para candidatura do professional, não sendo possível atingir a pontuação mínima para seleção sem a existência dos requisitos desejáveis, que incluem "qualificação, experiência e publicações de pesquisas". O MEC afirmou que (peça 42, p. 17) :
10.4. Em relação aos critérios de seleção, formação superior e mestrado ou doutorado em qualquer área do conhecimento é apenas um requisito mínimo para que o profissional se candidate. Os termos de referência dos referidos editais, no entanto, especificam os requisitos desejáveis sem os quais os candidatos não alcançam o desempenho mínimo de 70% de 100 pontos possíveis para serem selecionados. 
10.5. Observa-se, pelos subitens 10.3.1 e 10.3.3, que 50 pontos (ou seja, 50% da pontuação total) só poderão ser obtidos por profissionais com teses de doutorado ou dissertações de mestrado relacionadas a avaliações de programas ou ações da educação básica (máximo de 20 pontos) e por profissionais com publicações em temáticas pertinentes ao estudo a ser realizado (máximo de 30 pontos) . 
10.6. Portanto, os critérios de avaliação foram produzidos de tal forma que não é possível a obtenção do mínimo de 70% sem que o candidato tenha publicações e ampla experiência no tema. 
 (destaques inseridos) 
De fato, os termos de referência dos Editais 10/2021 e 11/2021 trazem requisitos desejáveis para seleção dos consultores, entre os quais estão previstas como "qualificação" a existência de dissertação de mestrado ou tese de doutorado relacionada a avaliações de programas ou ações da educação básica e também a existência de publicações de pesquisas com temática relacionada à avaliação externa na educação básica. Esses requisitos são previstos nos dois termos de referência, conforme transcrito a seguir (peça 17, p. 7 e peça 18, p. 7) , e correspondem a uma pontuação somada de até cinquenta pontos: 
6.2. Desejáveis: 
a. Qualificação: Dissertação de Mestrado ou Tese de Doutorado relacionada a avaliações de programas ou ações da educação básica. 
b. Experiência: Docência ou pesquisa em instituição de credibilidade. 
c. Publicações de pesquisas: Temática avaliação externa na educação básica. 
d. Habilidades sociais e comunicativas: cordialidade, objetividade, capacidade de expressão e raciocínio, boa fluência verbal, clareza na exposição de assuntos e argumentos. 
e. Conhecimentos: conhecimento nos temas: (i) avaliação de larga escala na educação básica; (ii) avaliação de larga escala nos anos iniciais da educação básica; (iii) evidências científicas em alfabetização; e (iv) políticas públicas concretas, nacionais ou internacionais, implementadas nos anos iniciais do ensino fundamental.
 (destaques inseridos) 
A comprovação desses requisitos desejáveis como condição para atingimento da pontuação mínima para seleção dos candidatos conduz para que os consultores contratados tenham experiência na temática a ser trabalhada. Assim, ainda que a formação obrigatória exigida seja genérica, os requisitos desejáveis encaminham para escolha de profissionais já familiarizados com as áreas que serão objeto dos estudos, elidindo, nesse sentido, o risco apontado na representação. 
Contudo, não se observa nem nos Editais 10/2011 e 11/2021 nem nos seus respectivos termos de referência, quanto aos critérios de avaliação dos candidatos, a exigência da obtenção de no mínimo 70% da pontuação para aprovação dos interessados. Não está colocada a necessidade de se alcançar o desempenho mínimo de 70% dos cem pontos possíveis, para seleção dos candidatos. 
Nos Editais 1/2021 a 9/2021 também não constam esse critério para seleção dos interessados que se inscreverem nos processos seletivos. 
Essa previsão editalícia é essencial para garantir a seleção de profissionais com a qualificação pretendida pelo MEC e, conforme explanado pelo Ministério, a qualificação desejável somada aos requisitos obrigatórios conduziria à escolha de consultores já familiarizados com a temática dos editais. 
Então, vê-se que é primordial que esteja nos editais a especificação da pontuação mínima a ser atingida pelos candidatos para que possam ser aprovados nos processos seletivos. 
Dessa forma, entende-se oportuno determinar ao Ministério da Educação, com base nos princípios da transparência e da vinculação ao instrumento convocatório, que, nos Editais 1/2021, 2/2021, 3/2021, 4/2021, 5/2021, 5/2021, 6/2021, 7/2021, 8/2021, 9/2021, 10/2021 e 11/2021, referentes ao Projeto 914BRZ1094.5, da Sealf/MEC em parceria com a Unesco, para a contratação de consultores externos, insira a pontuação mínima a ser alcançada pelos candidatos para seleção dos profissionais interessados.
Deixa-se, todavia, de submeter a proposta de determinação acima a comentários dos gestores, conforme previsto no art. 14 da Resolução-TCU 315/2020, em decorrência da urgência que o caso requer, já que as contratações estão em andamento, e, ainda, considerando que o MEC já se manifestou mediante a oitiva realizada, sendo que o objeto da determinação diz respeito a dispositivos que aquela Pasta informou existir nos editais, porém, após análise detalhada, verificou-se que não estão registrados, de fato, nos editais em questão.
Diante do exposto e com base nas considerações já realizadas anteriormente pela instrução constante da peça 31, entende-se que os argumentos trazidos pela representação não devem prosperar. 
Ao fim da análise, resta avaliar os pedidos realizados pelos representantes, em especial, a solicitação de suspensão dos onze editais, em caráter de urgência, por meio de medida cautelar (peça 1) .
Consoante o art. 276 do RI/TCU, o Relator poderá, em caso de urgência, de fundado receio de grave lesão ao Erário, ao interesse público, ou de risco de ineficácia da decisão de mérito, de ofício ou mediante provocação, adotar medida cautelar, determinando a suspensão do procedimento impugnado, até que o Tribunal julgue o mérito da questão. Tal providência deverá ser adotada quando presentes os pressupostos do fumus boni iuris e do periculum in mora.
No caso em tela, o Relator entendeu oportuna a realização de oitiva da Sealf/MEC e do Inep para que se manifestassem sobre o teor da representação, antes de decidir pela concessão ou não da medida cautelar solicitada pelos representantes. 
Da análise dos elementos constantes dos autos, realizada por meio desta instrução, não restaram comprovados o fumus boni iuris, de forma que se tornou prejudicada a existência do periculum in mora, devendo ser indeferido o pedido de medida cautelar, ante a inexistência dos pressupostos necessários para a adoção da referida medida. 
Outrossim, o único ponto passível de saneamento nos editais publicados pode ser corrigido por meio de determinação a ser imposta por este Tribunal, podendo-se, de pronto, partir para realização de propostas de mérito.
Assim, diante do exposto, propõe-se, no mérito, que a representação seja considerada improcedente.  
CONCLUSÃO
O documento constante da peça 1 deve ser conhecido como representação, por preencher os requisitos previstos nos arts. 235 e 237, inciso III, do RI-TCU, e no art. 103, § 1º, da Resolução-TCU 259/2014 (item 20) . 
No que tange ao requerimento de medida cautelar, entende-se que a medida carece dos requisitos do fumus boni iuris e do periculum in mora, de forma que tal pedido deve ser indeferido (item 116) . 
Outrossim, diante dos fatos apurados no presente processo, entende-se que a representação, no mérito, deve ser considerada improcedente, razão pela qual se proporá o seu arquivamento (item 118) . 
Quanto ao teor dos editais e dos respectivos termos de referência, entende-se oportuno determinar ao Ministério da Educação que insira nos instrumentos convocatórios a pontuação mínima a ser alcançada pelos candidatos para seleção dos profissionais interessados (item 110) .
Tal proposta de determinação não foi submetida a comentários dos gestores em virtude, entre outros motivos, de o MEC já ter se manifestado em resposta à oitiva realizada (item 111) .
Por fim, propõe-se informar aos representantes, à Secretaria de Alfabetização do Ministério da Educação (Sealf/MEC) e ao Instituto Nacional de Pesquisas e Estudos Educacionais (Inep) sobre o acórdão que vier a ser proferido.
PROPOSTA DE ENCAMINHAMENTO
Diante do exposto, submetem-se os autos à consideração superior, propondo:
a) conhecer da presente representação, satisfeitos os requisitos de admissibilidade previstos nos arts. 235 e 237, inciso III, do RI-TCU, e no art. 103, § 1º, da Resolução-TCU 259/2014, para, no mérito, considerá-la improcedente (itens 20 e 118) ;
b) indeferir o requerimento de medida cautelar formulado pelos representantes, tendo em vista a inexistência dos pressupostos necessários para adoção da referida medida (item 116) ;
c) com fulcro no art. 4º, inciso I, da Resolução-TCU 315/2020, determinar ao Ministério da Educação, com base nos princípios da transparência e da vinculação ao instrumento convocatório, que, nos Editais 1/2021, 2/2021, 3/2021, 4/2021, 5/2021, 5/2021, 6/2021, 7/2021, 8/2021, 9/2021, 10/2021 e 11/2021, referentes ao Projeto 914BRZ1094.5, da Sealf/MEC em parceria com a Unesco, para a contratação de consultores externos, insira a pontuação mínima a ser alcançada pelos candidatos para seleção dos profissionais interessados (item 110) ;		
d)	informar aos representantes, à Secretaria de Alfabetização do Ministério da Educação (Sealf/MEC) e ao Instituto Nacional de Pesquisas e Estudos Educacionais (Inep) sobre o acórdão que vier a ser proferido, destacando que o relatório e o voto que fundamentam a deliberação ora encaminhada podem ser acessados por meio do endereço eletrônico www.tcu.gov.br/acordaos (item 124) ;
e)	arquivar os presentes autos, nos termos do art. 237, parágrafo único, c/c o art. 250, inciso I, do Regimento Interno do TCU.

não há.

Não atuou.

REPRESENTAÇÃO. POSSÍVEIS IRREGULARIDDES EM PROCESSO SELETIVO PARA CONTRATAÇÃO DE CONSULTORES. UNESCO. SECRETARIA DE ALFABETIZAÇÃO. SISTEMA DE AVALIAÇÃO DA EDUCAÇÃO BÁSICA. CONHECIMENTO. PROCEDÊNCIA PARCIAL. DETERMINAÇÃO.

REPRESENTAÇÃO (REPR)

Secretaria de Controle Externo da Educação, da Cultura e do Desporto (SecexEduc).

Trata-se de representação, apresentada, em conjunto, pelo Senador Alessandro Vieira e os Deputados Federais Tábata Cláudia Amaral de Pontes e Felipe Rigoni Lopes, com pedido de medida cautelar, a respeito de supostas irregularidades nos Editais 1 a 11/2021, publicados pela Secretaria de Alfabetização do Ministério da Educação (Sealf/MEC) , em parceria com a Organização das Nações Unidas (Unesco) , no âmbito do Projeto 914BRZ1094.5. 
	Os processos seletivos visam contratação de vinte consultores externos, na modalidade produto, pelo prazo de sete meses, para proposição de ferramentas e metodologias que contribuam para a consecução das Metas 5 e 9 do Plano Nacional de Educação (PNE) , pelo valor total de R$ 515 mil reais.
	Em síntese, os representantes alegam potencial desperdício de recursos públicos em razão das seguintes falhas: i) os objetos são de competência do Instituto Nacional de Pesquisas e Estudos Educacionais (Inep) , responsável pelo desenvolvimento e aplicação do Sistema de Avaliação da Educação Básica (Seab) ; ii) inexistência de eixo de coordenação que interligue os editais 1 a 9, o que coloca em risco a efetividade e aplicação dos resultados obtidos; iii) falta de embasamento na Base Nacional Comum Curricular (BNCC) , tendo em vista contratação de avaliações apenas para as disciplinas português e matemática; iv) não participação das Secretarias Municipais de Educação, que são responsáveis pela aplicação da política de alfabetização e podem aplicar metodologias diferentes das previstas pelo Plano Nacional de Alfabetização e Programa Tempo de Aprender; v) ilegalidade nos editais 10 e 11/2021, que atribuem aos consultores a elaboração de propostas de aprimoramento do Sistema de Avaliação da Educação Básica (2º ano) sem prever participação do corpo técnico do Inep e das secretarias estaduais e municipais; e, vi) aceitação de profissionais com formação em qualquer área de conhecimento para os editais 10 e 11/2021, o que pode permitir discricionariedades e contratação mediada por critérios ideológicos.
	Em 14/04/2021, conheci da representação e determinei oitiva prévia da Sealf/MEC e do Inep sobre os argumentos dos representantes, em especial, sobre as atividades previstas dos editais 10 e 11/2021, voltadas à elaboração de estudos sobre o Sistema de Avaliação do Ensino Básico (Saeb) . 
	Tal competência, de acordo com o Regimento Interno (Portaria 986/2017) do Inep, deveria ser desenvolvida pela Autarquia e as contratações em análise poderiam ensejar desperdício de recursos públicos. 
	A Secretaria de Controle Externo da Educação, da Cultura e do Desporto (SecexEducação) opinou pelo conhecimento e improcedência da representação. Considerou, contudo, necessário expedir determinação para correção dos editais quanto ao mínimo de pontos a ser obtido pelos candidatos para classificação.
	Acolho a instrução da unidade técnica como razões de decidir, sem prejuízo das observações a seguir. 
	Da análise dos produtos previstos nos editais 1 a 9/2021, restou demonstrado que o Inep cuida de avaliações externas dos sistemas de educação, no caso, o Saeb, a fim de aferir a qualidade do ensino brasileiro e subsidiar a formulação de políticas públicas. 
	Os consultores contratados pela Sealf/MEC, por sua vez, deverão elaborar questões para avaliação formativa, que tem por objetivo aferir as deficiências de cada aluno, com o objetivo de auxiliar os professores na mitigação dos problemas ao longo do período letivo, de forma individualizada. 
	Quanto ao eixo de coordenação das contratações com a política pública, o MEC demonstrou a correspondência entre os objetos dos termos de referência em análise com a Base Nacional Comum Curricular (BNCC) e a avaliação Progress in International Reading Literacy Study (PIRLS) , amplamente utilizada.
	O foco apenas em língua portuguesa e matemática se justifica pelo fato de o formato atual do Saeb apresentar apenas avaliações dessas matérias, tendo em vista a Meta 5 do Plano Nacional de Educação (PNE) , que estabelece a obrigatoriedade de alfabetizar todas as crianças até o final do terceiro ano do ensino fundamental, considerando apenas indicadores relacionados a tais disciplinas.
	A Sealf/MEC informou que os entes federados participaram das discussões sobre a BNCC e a PNE, balizadores das contratações. Ademais, os recursos pedagógicos adquiridos serão disponibilizados para as redes educacionais e para os professores que desejarem, mediante livre adesão, como forma de auxílio na realização de avaliações formativas, para melhoria do acompanhamento dos alunos pelos docentes. Não representam, portanto, imposição de nova metodologia para alfabetização.
	Os editais 10 e 11/2021, preveem estudos comparativos entre o Saeb e avaliações externas promovidas por outros países. Os produtos previstos incluem propostas de aprimoramento da Matriz de Refere¿ncia, da Escala de Proficie¿ncia e de ponto (s) de corte (s) nas avaliac¿ões externas do 2º ano do ensino fundamental (Saeb 2º ano) .
	A Sealf demonstrou que o art. 2º da Portaria 280/2020, que instituiu o Programa Tempo de Aprender, atribuiu à Secretaria buscar o aperfeiçoamento das avaliações do Saeb voltadas à alfabetização, o que depende de estudos e evidências científicas. O Decreto 10.195/2019 também ampara tais contratações pela Sealf, pois estabelece competência para o acompanhamento de sistemas de monitoramento e avaliação em articulação com órgãos e entidades públicas, no caso concreto, o Inep.
	Sendo assim, em que pese a elaboração e aplicação dos exames relacionados ao Saeb serem de responsabilidade do Inep, não parece razoável restringir à Autarquia a competência pelo aprimoramento do sistema de avaliação. É legítimo que o Ministério Supervisor pesquise boas práticas aplicadas em outros países que tiveram experiências exitosas na área e promova discussões com o Inep sobre as alterações necessárias para aperfeiçoamento.
	Dessa forma, afasto os alegados conflitos de competências e/ou superposição de atividades, com risco de desperdício de recursos públicos.
	Quanto à formação e experiência dos profissionais, de fato, todos os editais em análise preveem critérios obrigatórios, como diploma de nível superior e mestrado ou doutorado em qualquer área, e, também, critérios desejáveis, entre os quais estão previstas como "qualificação" a existência de dissertação de mestrado ou tese de doutorado relacionada a avaliações de programas ou ações da educação básica e também a existência de publicações de pesquisas com temática relacionada à avaliação externa na educação básica.
	A esses critérios são atribuídos pontos para classificação dos candidatos, sendo que aqueles com experiência ou formação específica serão mais bem avaliados. Nesse sentido, o MEC informou:
10.4. Em relação aos critérios de seleção, formação superior e mestrado ou doutorado em qualquer área do conhecimento é apenas um requisito mínimo para que o profissional se candidate. Os termos de referência dos referidos editais, no entanto, especificam os requisitos desejáveis sem os quais os candidatos não alcançam o desempenho mínimo de 70% de 100 pontos possíveis para serem selecionados.
 (...) 
10.6. Portanto, os critérios de avaliação foram produzidos de tal forma que não é possível a obtenção do mínimo de 70% sem que o candidato tenha publicações e ampla experiência no tema.  
	Os instrumentos convocatórios constantes dos autos, no entanto, não estipulam expressamente desempenho mínimo de 70% dos 100 pontos como nota de corte. Tal regra, contribui para a contratação de profissionais com as características necessárias para desenvolvimento das atividades e, ao que tudo indica, não lhe foi dada devida publicidade. Também não foram apresentados documentos que comprovem que virá a ser utilizada na avaliação dos candidatos.
	Considerando que os processos seletivos ainda estão em andamento e que a correção de tal falha pode ser sanada rapidamente, bem como a inexistência de outras irregularidades, entendo possível a solução de mérito dos autos, acolhendo, com ajustes, a proposta de determinação formulada pela unidade técnica. 
	Feitas essas considerações, conheço da representação para, no mérito, considerá-la parcialmente procedente e Voto para que o Tribunal adote a minuta de acórdão que submeto ao Colegiado.
TCU, Sala das Sessões, em 13 de julho de 2021.
WALTON ALENCAR RODRIGUES 
Relator